【裁判字號】    89,上易,115
【裁判日期】    890822
【裁判案由】    清償借款
【裁判全文】
臺灣高等法院臺南分院民事判決  八十九年度上易字第一一五號
      上  訴  人    台南縣玉井鄉農會
      法定代理人    丙○○
      訴訟代理人    禎和律師
      複  代理人    庚○○    .
      被  上訴人    戊○○    .
                    丁○○○  .
                    乙○○○  .
                    甲○○    .
                    己○○    .
      右五人共同
      訴訟代理人    張天良律師
                    許世烜律師
右當事人間請求清償借款事件，上訴人對於中華民國八十九年四月十日臺灣臺南地方
法院第一審判決（八十八年度訴字第一七五三號），提起上訴，本院判決如左：
      主      文
上訴駁回。
第二審訴訟費用由上訴人負擔。
      事      實
甲、上訴人方面：
  一、聲明：求為判決：（一）原判決不利於上訴人之部分廢棄。（二）被上訴人戊
      ○○、丁○○○、甲○○、己○○應連帶給付上訴人新台幣（下同）八萬七千
      九百一十七元，及自民國八十五年二月十四日起至清償日止，按年息百分之十
      一‧八五計算之利息，並自八十五年三月十四日起至清償日止，其逾期在六個
      月以內者，按上開利率百分之十，逾期超過六個月部分，按上開利率百分之二
      十計算之違約金。（三）被上訴人戊○○、丁○○○、乙○○○應再連帶給付
      上訴人四十四萬八千零九十三元，及自八十五年二月二十九日起至清償日止，
      按年息百分之十一‧五計算之利息，自八十五年三月二十九日起至清償日止，
      其逾期在六個月以內者，按上開利率百分之十，逾期超過六個月部分，按上開
      利率百分之二十計算之違約金。（四）第一審廢棄部分及上訴費用由被上訴人
      負擔。
  二、陳述：除與原判決記載相同者，予以引用外，補稱：
  （一）被上訴人戊○○於七十八年十一月至八十四年九月間，分別邀同被上訴人丁
        ○○○、甲○○、己○○、乙○○○擔任連帶保證人向上訴人借款。詎被上
        訴人戊○○未依約繳交利息，迭經上訴人催討返還借款，亦置之不理，嗣經
        上訴人聲請就擔保物為強制執行，然分配所得款尚不足清償債務，為此上訴
        人爰依消費借貸及連帶保證之法律關係，請求被上訴人給付如起訴聲明之金
        額。
  （二）原審以系爭同意書為上訴人不利之判決，容有疏誤，蓋：
      (一)該同意書係被上訴人戊○○於八十六年二月間書立，言明「擬用退稅款充抵
        餘欠之部分債務」，意即系爭退稅款係用以充抵戊○○積欠上訴人之借款債
        務，雖同意書內容載「依債權人之債權額度向法院具領後，再依所具領退稅
        總淨額之百分之五十，由其兌現後再轉交債務人」，惟其前提須上訴人之借
        款債權仍屬存在，否則對上訴人毫無保障，亦失契約原意。
      (二)查系爭退稅款一百二十四萬五千三百十八元，業經原審台灣台南地方法院（
        下稱台南地院）民事執行處於分配款中充分抵扣債務，而上訴人之債權經扣
        除後僅剩約六十萬元，是若被上訴人主張該退稅款之百分之五十（即六十二
        萬二千六百五十九元）應退還給伊，則上訴人所持債權證明已無六十二萬二
        千六百五十九元借款債權可資主張，即此部分債權已不存在，若再由被上訴
        人主張抵銷，則上訴人將受二倍損失（即無債權證明，又須給付被上訴人該
        筆金額），其不合理至明。
      (三)又本件於台南地院民事執行處執行分配時，被上訴人戊○○就全部退稅款抵
        充積欠上訴人之借款並無爭執，是即便同意書記載上訴人同意退還百分之五
        十退稅款，然與戊○○變易抵充內容，並無妨礙。
      (四)縱或不然，系爭同意書僅載「立同意書人不得以債務人仍有積欠債權人債信
        ，而要求扣抵」，上開協議內容應指被上訴人於立同意書時尚積欠上訴人借
        款債權而言，而查系爭退稅款一百二十四萬五千三百十八元已充分抵扣借款
        ，是被上訴人主張之百分之五十金額（即六十二萬二千六百五十九元），已
        無債權可言，即無該部分借款債權證明文件，是若上訴人另須給付上開金額
        予被上訴人，則該部分之借款債權，被上訴人顯無法律上原因而受有利益，
        並致上訴人受有損害，故上訴人基於請求被上訴人應返還其受有六十二萬二
        千六百五十九元之利益，以八十九年七月五日〔民事上訴理由狀〕繕本送達
        ，就與被上訴人主張其有退稅款百分之五十之債權，依民法第三百三十四條
        主張抵銷，亦無不合。
  （三）按債務抵銷之要件有四：(一)須二人互負債務；(二)其給付種類相同；(三)須二人
        之債務均屆清償期；(4)須依債之性質可以抵銷。民法第三百三十四條第一項
        定有明文。查上訴人同意書第二條：「立同意書人就本件退稅款在法院重新
        分配時，依債權人之債權額度向法院具領後，再依所具領退稅總淨額之百分
        之五十，由其兌現後再轉交債務人．．．」，足見雙方就此退稅金額之半數
        並未訂有履行期限，為一不定期債務，參酌民法第二百二十九條第二項之規
        定，對於不定期之債務應為催告，方有屆期可言。被上訴人迄今均未對上訴
        人為請求清償之催告，對此系爭款項並無清償期屆至可言，欠缺抵銷要件，
        渠據以主張抵銷額不可採。又上開同意書雖載明係以上訴人具領退稅款後，
        再將其金額半數轉交被上訴人，然探求其真意，必須上訴人之借款債權仍然
        存在，否則一方面債務人債務已充抵，即債權人之退稅金額債權已被執行法
        院認已清償而不存在，另一方面又要就因受清償而債權消滅之上開退稅款金
        額半數給付與被上訴人，上訴人受有雙重損失（退稅金額額度部分債權消滅
        、又須給付稅款金額半數），而被上訴人雙重得利之不當得利（稅款金額額
        度部分債務消滅、又取得稅款金額半數），顯失公平，亦非雙方訂立同意書
        之原意。
  （四）又本件上訴人所受領者為強制執行參與分配所得之金額，縱因被上訴人之申
        請退稅致其金額有所增加，然該金額業經原審法院民事執行處於分配表中抵
        扣債務，被上訴人主張之債權亦在扣抵之中而不復存在；況且上訴人並未特
        地針對該稅款有任何具領行為，又何來轉交可言？退言之，縱認有具領情事
        ，上訴人分配所得之金額乃係充分抵扣債務後而得，是若被上訴人認有其債
        權存在，亦應另訴請求之。
  三、證據：援用第一審所提之證據。
乙、被上訴人方面：
  一、聲明：求為判決：（一）駁回上訴。（二）上訴費用由上訴人負擔。
  二、陳述：除與原判決記載相同者，予以引用外，補稱：
  （一）依上訴人於八十六年二月十二日出具予被上訴人戊○○之同意書第二條已明
        載：「立同意書人就本件退稅款在法院重新分配時，依債權人之債權額度向
        法院具領後，再依所具領退稅總淨額百分之五十，由其兌現後再轉交債務人
        ，又同意債務人自行處理該退稅款，立同意書人不得以債務人仍有積欠債權
        人債信而要求抵扣」，由上開上訴人之承諾可知，上訴人於向法院領取該退
        稅款後，應將其中之一半，轉交給被上訴人戊○○，且不得主張被上訴人仍
        有其他負債而要求抵扣。查退稅款一百二十四萬五千三百十八元業經原審法
        院民事執行處列入分配表分配予上訴人，由上訴人向執行法院領取，則依前
        揭上訴人之承諾，上訴人仍有義務將退稅款之半數金額即六十二萬二千六百
        五十九元交付被上訴人，即上訴人對被上訴人負有金額六十二萬二千六百五
        十九元之債務，則被上訴人主張以此債權與上訴人本件訴訟主張之債權相抵
        銷，依法有據，原判決就抵銷部分駁回上訴人之請求，並無不合。
  （二）因申請退稅，即申請依自用住宅優惠稅率核課土地增值稅，必須由被上訴人
        戊○○提出申請，上訴人為要使其債權能多受清償，乃央請被上訴人戊○○
        出面申請，然申請以自用住宅優惠稅率核課土地增值稅，係國民一生中僅有
        一次之權利（土地稅法第三十四條），被上訴人戊○○可以不提出申請而保
        留於將來使用，亦可配合上訴人而提出申請，故上訴人乃以同意將減免土地
        增值稅後多受分配數額之半數金額交付予被上訴人戊○○，由被上訴人戊○
        ○自由使用為條件，要求被上訴人戊○○具名申請減免土地增值稅，因上訴
        人之要約對雙方均有利益，被上訴人戊○○乃同意之，並要求上訴人出具書
        面同意，承諾於將來領得退稅款後，必須將領得退稅款之半數交付予被上訴
        人戊○○，由被上訴人戊○○自行處理，上訴人乃於八十六年二月十二日出
        具同意書予被上訴人戊○○。故八十六年二月十二日同意書之重點在於上訴
        人應於領得分配款後，將減免土地增值稅數額部分之半數，給付予被上訴人
        戊○○，至於執行法院將減免土地增值稅部分列入分配表分配，由上訴人領
        取一節，不影響上訴人之承諾，上訴人更不得執此主張被上訴人戊○○同意
        將退稅款抵充積欠上訴人之債務。
  （三）至於上訴人之其他債權是否存在？有無其證明文件？不影響上訴人依其承諾
        而對被上訴人戊○○所負債務，亦不影響被上訴人戊○○之抵銷權之行使。
  三、證據：援用第一審所提之證據。
丙、本院依職權調閱台南地院八十五年度執字第四六二七號給付票款強制執行案卷。
      理      由
一、本件上訴人起訴主張：被上訴人戊○○於七十八年至八十四年間，曾向上訴人貸
    借五筆款項，約定於債務到期前，須每月付息，如有一期未履行時，即視為全部
    到期，若逾期付息或到期未履行債務時，並須按約定利率計付遲延利息，並依約
    給付違約金，詎被上訴人自八十五年二月間起即未繳納利息，前揭借款依約視為
    全部到期，經上訴人聲請就被上訴人戊○○提供之擔保物強制執行，分配得三百
    七十三萬一千二百九十七元，僅其中三筆借款債務全部受償，尚不足五十八萬七
    千九百十七元，經核算有一筆十五萬元借款部分，被上訴人戊○○尚有八萬七千
    九百十七元未清償，另一筆五十萬元借款部分則全未清償，而被上訴人丁○○○
    、甲○○、己○○等三人為該筆十五萬元借款債務之連帶保證人；另丁○○○、
    乙○○○等二人為該筆五十萬元借款債務之連帶保證人；爰依消費借貸及連帶保
    證之法律關係，求為命(一)被上訴人戊○○、丁○○○、甲○○及己○○連帶給付
    上訴人如附表編號１所示之金額、利息及違約金；(二)被上訴人戊○○、丁○○○
    及乙○○○連帶給付上訴人五十萬元及如附表編號２所示之利息及違約金之判決
    等語〔原判決命被上訴人戊○○、丁○○○及乙○○○應連帶給付上訴人五一、
    九０七元，及自八十六年四月十一日起至清償日止，按年息百分之一一‧五計算
    之利息，暨上開利率百分之二十計算之違約金，而駁上訴人其餘之請求；上訴人
    就其敗訴部分聲明不服，求為命(一)被上訴人戊○○、丁○○○、甲○○及己○○
    應連帶給付如附表編號１所示之金額、利息及違約金；(二)被上訴人戊○○、丁○
    ○○及乙○○○應再連帶給付如附表編號２所示之金額、利息及違約金；被上訴
    人就其敗訴部分並未聲明不服〕。
二、被上訴人則以：上訴人曾經聲請台南地院就被上訴人戊○○之財產強制執行拍賣
    ，依台南地院八十六年三月九日分配表，上訴人僅能分得二、四八五、九七九元
    ，上訴人乃與被上訴人戊○○約定由被上訴人戊○○向稅捐機關申請依自用住宅
    優惠稅率核課土地增值稅，並由上訴人立具同意書同意向法院領取退稅款後，將
    退稅款之二分之一轉交被上訴人戊○○，由被上訴人戊○○自行處理該退稅款，
    上訴人不得自行扣抵，嗣被上訴人戊○○依約辦理改按自用住宅稅率核算土地增
    值稅，經稅捐機關退稅後，上訴人多分得一、二四五、三一八元，則上訴人應自
    受領分配之日即八十六年四月十日，依約將該一、二四五、三一八元之半數，即
    六二二、六五九元交付予被上訴人戊○○，被上訴人戊○○得任意以該筆債權抵
    銷欲抵銷之債務，查上訴人請求之二筆借款算至可抵銷之日即八十六年四月十日
    （分配日）止，其本金、利息及違約金之數額詳如原判決所附〔計算表〕所載，
    被上訴人願以對於上訴人之六二二、六五九元之債權與對於上訴人之系爭二筆借
    款債務依下列順序主張抵銷：(一)〔計算表〕編號１之本金八七、九一七元，利息
    一二、０一七元，及違約金一、七０九元；(二)〔計算表〕編號２之利息六三、九
    五九元，及違約金八、九六四元；(三)〔計算表〕編號２之本金五十萬元中之四四
    八、０九三元。則被上訴人戊○○、丁○○○、甲○○、己○○原應連帶給付上
    訴人八七、九一七元本金、利息及違約金部分，業經抵銷而不存在，而被上訴人
    戊○○、丁○○○、乙○○○應連帶給付原告五十萬元本金、利息及違約金部分
    ，於被上訴人主張抵銷後，僅欠上訴人五一、九０七元，及自八十六年四月十一
    日起至清償日止之利息及違約金等語，資為抗辯。
三、上訴人主張被上訴人戊○○於八十三年三月十四日邀同被上訴人丁○○○、甲○
    ○、己○○為連帶保證人，向上訴人借款十五萬元，約定借款期間至八十六年三
    月十四日止，利息按年息百分之十一‧八五計算；又於八十四年九月三十日邀同
    被上訴人丁○○○、乙○○○為連帶保證人，向上訴人借款五十萬元，約定借款
    期間至八十五年九月三十日止，利息按年息百分之十一‧五計算；上開二筆借款
    均每月付息一次，如有一期未履行時，即視為全部到期，若逾期付息或到期未履
    行債務，除仍按上開利率計息外，其逾期在六個月以內者，各按上開利率百分之
    十，逾期超過六個月部分，各按上開利率百分之二十加付違約金；詎被上訴人自
    八十五年二月間起即未繳交利息，上開借款依約已視為全部到期，經上訴人聲請
    原審法院民事執行處就被上訴人戊○○之擔保物強制執行，所分配得之三百七十
    三萬一千二百九十七元，僅足以清償被上訴人戊○○之另外三筆借款債務及上開
    十五萬元借款中之部分款項，尚不足五十八萬七千九百十七元（即上開十五萬元
    借款部分，尚有八萬七千九百十七元未獲清償，五十萬元借款部分則全部未獲清
    償）之事實，業據其在原審提出借據、台南地院民事執行處強制執行金額計算書
    分配表（均影本‧參見原審法院八十八年度促字第二二五九０號支付命令卷附；
    原審卷第一六－一九、三七－三八、五四－五五頁）為證，並經本院依職權調取
    原審法院八十五年度執字第四六二七號給付票款強制執行案卷查閱無訛，復為被
    上訴人所不爭，自堪信為真實。惟上訴人主張(一)被上訴人戊○○、丁○○○、甲
    ○○及己○○尚應連帶給付上訴人如附表編號１所示之金額、利息及違約金；(二)
    被上訴人戊○○、丁○○○及乙○○○尚應連帶給付上訴人五十萬元及如附表編
    號２所示之利息及違約金等情，已為被上訴人所否認，並以前揭各情詞置辯，經
    查：
（一）被上訴人抗辯原審法院民事執行處強制拍賣被上訴人戊○○之不動產後，上訴
      人與被上訴人戊○○約定由被上訴人戊○○向稅捐機關申請依自用住宅優惠稅
      率核算土地增值稅，並由上訴人立具同意書同意於向法院領取退稅款後，將退
      稅款之二分之一轉交被上訴人戊○○等情，有其提出由上訴人簽立之《同意書
      》（影本‧參見原審卷第四三頁）足憑，復為上訴人在原審所是認（參見原審
      卷第一０五頁），則上訴人於提起本件上訴後主張該《同意書》係被上訴人戊
      ○○於八十六年二月間所書立云云｛參見本院卷第四一頁〔民事上訴理由狀〕
      所載｝，既與該《同意書》所載係由上訴人簽立不符，顯非實情，而不足信；
      又依上訴人簽立之上開《同意書》載明：「立同意書人台南縣玉井鄉農會，今
      就台灣台南地方法院八十五年（度）執字第四六二七號強制執行事件，債務人
      戊○○就執行之原有座（坐？）落台南縣玉井鄉○○段八七五（地）號之土地
      ，提向有關機關申辦溢繳土地增值稅之退稅事宜，擬用退稅款充抵餘欠之部份
      （分？）債務，立同意書人同意債務人之申辦退稅款抵充債務之事宜，並同意
      履行下列條款：‧‧‧二、立同意書人就本件退稅款在法院重新分配時，依債
      權人之債權額度向法院具領後，再依所具領退稅總淨額之百分之五十，由其兌
      現後再轉交債務人，又同意債務人自行處理該退稅款，立同意書人不得以債務
      人仍有積欠債權人債信，而要求扣抵，惟債務人扣除本退稅款淨額百分之五十
      後之餘欠，得容後再求償」等語，益見被上訴人上開抗辯為真實，自屬可採；
      查上訴人聲請原審法院民事執行處以八十五年度執字第四六二七號強制執行事
      件，拍賣被上訴人戊○○所有坐落台南縣玉井鄉○○段八七五地號土地後，原
      經台南縣稅捐稽徵處新化分處核算之土地增值稅額為一、五０四、七九七元，
      有該分處八十六年二月十四日南縣稅新分二字第八六００五五四八號函附於台
      南地院上開強制執行案卷可稽，嗣經被上訴人戊○○申請改按自用住宅稅率核
      算增值稅，經該分處核算後通知台南地院民事執行處之土地增值稅額為二五九
      、四七九元，亦有該分處八十六年三月十三日南縣稅新分二字第八六０七九０
      三三號函附於台南地院上開強制執行案卷足憑，並為原審卷附該分處八十八年
      十二月二十九日（八八）南縣稅新分二字第八八０五三一二七號覆函（參見原
      審卷第八０頁）所敘明，則被上訴人戊○○被強制執行拍賣之上開土地是否依
      自用住宅稅率核算之土地增值稅差額為一、二四五、三一八元〔即1,504,797-
      259,479= 1,245,318元〕；足認被上訴人戊○○於其所有上開土地經台南地院
      民事執行處拍賣後，確已依與上訴人之約定向台南縣稅捐稽徵處新化分處申請
      依自用住宅優惠稅率核算土地增值稅無訛。且如依台南縣稅捐稽徵處新化分處
      原核算之土地增值稅額一、五０四、七九七元分配，上訴人僅能分得二、四八
      五、九七九元，若依該分處改按自用住宅稅率核算之土地增值稅額二五九、四
      七九元分配，上訴人得分配三、七三一、二九七元，亦有台南地院前開強制執
      行案卷所附八十六年三月九日及同年月二十九日〔強制執行金額計算書分配表
      〕可稽，復為兩造所不爭，上訴人前後二次分配之差額為一、二四五、三一八
      元〔即3,73 1,297-2,485,979=1,245,318元〕，即為被上訴人戊○○被強制執
      行拍賣之上開土地依自用住宅稅率核算之土地增值稅差額，則上訴人確因被上
      訴人戊○○申請台南縣稅捐稽徵處新化分處就系爭拍賣土地依自用住宅稅率核
      算土地增值稅後，多分配得一、二四五、三一八元。而上訴人已於八十六年六
      月十日向台南地院民事執行處具領上開強制執行案款，復有台南地院前開強制
      執行案卷所附該院發還領款收據足稽，上訴人主張並未特地針對該稅款為任何
      具領行為云云，自與實情不符，而不足信；則依上訴人簽立之前開《同意書》
      第二條之約定，上訴人自應於向台南地院民事執行處具領兌現後，將其所具領
      退稅總淨額之百分之五十即六二二、六五九元，交付被上訴人戊○○，由被上
      訴人戊○○自行處理該退稅款，此觀上訴人（訴訟代理人陳文玉）在原審陳稱
      ：「同意書是我們簽的。是協商由被告（戊○○）去申請優惠稅款，我們分一
      半，餘欠我們再跟被告（戊○○）求償，但錢撥下來以後被告（戊○○）沒有
      來領，我們就把它撥去清償被告之債務‧‧‧」等語（參見原審卷第一０五頁
      ），亦可證上訴人於八十六年六月十日向台南地院民事執行處具領該退稅款後
      ，已負有交付該退稅款之百分之五十即六二二、六五九元予被上訴人戊○○之
      義務，申言之，被上訴人戊○○於斯時即有請求上訴人交付該退稅款百分之五
      十即六二二、六五九元之權利。上訴人主張雙方就系爭退稅款半數，並未訂有
      履行期限云云，自不足取。
（二）原審法院民事執行處就被上訴人戊○○所有之不動產強制執行拍賣後，如依台
      南縣稅捐稽徵處新化分處原所核算之土地增值稅額一、五０四、七九七元分配
      ，上訴人尚不足受償一、八三三、二三五元，另一債權人李文振則不足受償五
      、四一０、０００元，有原審法院民事執行處八十六年三月九日強制執行金額
      計算書分配表附於該院前開強制執行案卷可稽；則縱該土地增值稅額全部免徵
      ，上訴人亦無法完全受清償，是以台南縣稅捐稽徵處新化分處依被上訴人戊○
      ○之申請改按自用住宅稅率核算土地增值稅額後之差額，亦應退還原審法院民
      事執行處再為分配，並無拍賣餘額得以發還被上訴人戊○○，此為被上訴人戊
      ○○所明知，而上訴人為農會組織，嫺熟於款額之貸放與催收，當亦無不知之
      理；又土地所有權人出售其自用住宅用地者，都市土地面積未超過三公畝部分
      或非都市土地面積未超過七公畝部分，其土地增值稅統就該部分之土地漲價總
      數額按百分之十徵收之；超過三公畝或七公畝者，其超過部分之土地漲價總數
      額依前條規定之稅率徵收之。土地所有權人，依第一項規定稅率繳納土地增值
      稅者，以一次為限。土地稅法第三十四條第一項及第四項分別定有明文；足見
      被上訴人戊○○是否申請按自用住宅稅率核算土地增值稅，自有其利益之衡量
      ，則被上訴人戊○○抗辯為配合上訴人使其債權多受清償而申請，並由上訴人
      同意將減免之土地增值稅後多受分配數額之半數金額交付被上訴人戊○○自由
      使用等情，並無悖於常情，應屬可信；再者，依上訴人簽立之上開《同意書》
      已載明：「立同意書人台南縣玉井鄉農會，今就台灣台南地方法院八十五年（
      度）執字第四六二七號強制執行事件，債務人戊○○就執行之原有座（坐？）
      落台南縣玉井鄉○○段八七五（地）號之土地，提向有關機關申辦溢繳土地增
      值稅之退稅事宜，『擬用退稅款充抵餘欠之部份（分？）債務』，立同意書人
      同意債務人之申辦退稅款抵充債務之事宜，並同意履行下列條款：‧‧‧」等
      語，足見上訴人於簽立上開《同意書》時，亦有以系爭土地增值稅之退稅款充
      抵被上訴人戊○○餘欠債務之認識，則被上訴人戊○○所欠上訴人之債務經原
      審法院民事執行處就系爭土地增值稅之退稅款再為分配而清償之部分，本在上
      訴人簽立上開《同意書》時所認知之範圍，是其事後再以其借款債權仍存在為
      前提，始負有交付退稅款半數予被上訴人義務等語，而抗辯該《同意書》之約
      定顯失公平，並不合理云云，已逾該《同意書》所記載之範圍，要難信取；而
      上開《同意書》第二條既載明上訴人獨立之給付義務，則被上訴人戊○○依該
      約定請求上訴人應給付退稅款之半數，即非無據，要難謂無法律上之原因，是
      以上訴人事後猶以主觀之見解，主張被上訴人戊○○無法律上之原因而受利益
      ，致其受有雙倍之損失，進而援引（八十八年四月二十一日修正公布而於八十
      九年五月五日生效施行前）民法第三百三十四條之規定主張抵銷云云，洵非可
      採。
（三）又前開《同意書》第二條載明：「立同意書人（即上訴人）就本件退稅款在法
      院重新分配時，依債權人之債權額度向法院具領後，再依所具領退稅總淨額之
      百分之五十，由其兌現後再轉交債務人，又同意債務人自行處理該退稅款，立
      同意書人不得以債務人仍有積欠債權人債信，而要求扣抵，惟債務人扣除本退
      稅款淨額百分之五十後之餘欠，得容後再求償」等語，則被上訴人抗辯上訴人
      向執行法院領取該退稅款之半數，應交由被上訴人戊○○自行處理，不得自行
      扣抵等情，自屬可採；又上訴人簽立之上開《同意書》，係其與被上訴人戊○
      ○間之約定，本無拘束原審法院民事執行處就該退稅款重為分配之效力，則被
      上訴人戊○○縱未對原審法院民事執行處就該退稅款重為分配之分配表異議，
      亦難據此認被上訴人戊○○已同意變易該退稅款所能抵充債務之內容。從而該
      退稅款之半數，自仍得由被上訴人戊○○決定如何抵充負欠上訴人之債務，而
      無容上訴人決定之餘地。又二人互負債務，而其給付種類相同，並均屆清償期
      者，各得以其債務，與他方之債務，互相抵銷；為八十八年四月二十一日修正
      公布而於八十九年五月五日生效施行前民法第三百三十四條前段所明定。查上
      訴人係於八十六年六月十日向台南地院民事執行處具領該退稅款，依上開《同
      意書》第二條之約定，已負有交付該退稅款之百分之五十即六二二、六五九元
      予被上訴人戊○○之義務，而上訴人主張雙方就系爭退稅款半數，並未訂有履
      行期限云云，既不足取，業如前述，而被上訴人戊○○既尚負欠上訴人前開借
      款債務，而上訴人又負有交付前述退稅款半數即六二二、六五九元之債務，則
      被上訴人表示抵銷，與前開民法第三百三十四條前段規定相符，自無不合，上
      訴人主張被上訴人迄未為請求清償之催告，並無清償期屆至，欠缺抵銷要件云
      云，即非可取。又依被上訴人於原審提出之〔計算表〕（參見原審卷第八五頁
      －如原判決所附）所載，被上訴人係主張該二筆借款算至八十六年四月十日（
      即原審法院民事執行處就該退稅款重為分配之期日）止之本金、利息及違約金
      額為抵銷，依其主張抵銷之順序如下：
    (一)編號１之本金八七、九一七元，利息一二、０一七元，及違約金一、七０九元
      ；
    (二)編號２之利息六三、九五九元，及違約金八、九六四元、本金五十萬元中之四
      四八、０九三元。
      則被上訴人戊○○、丁○○○、甲○○、己○○原應連帶給付上訴人八七、九
      一七元本金、利息及違約金部分（如附表編號１所示），業經被上訴人主張抵
      銷而不存在，上訴人此部分之請求，自非正當。而被上訴人戊○○、丁○○○
      、乙○○○應連帶給付上訴人五十萬元本金、利息及違約金部分（如附表編號
      ２所示），經被上訴人主張抵銷後，僅欠上訴人五一、九０七元，及自八十六
      年四月十一日起至清償日止，按年息百分之十一‧五計算之利息，暨按上開利
      率百分之二十計算之違約金。則上訴人猶再請求被上訴人戊○○、丁○○○、
      乙○○○應再連帶給付其如附表編號２所示之金額、利息及違約金，自非正當
      ，而無由准許。
四、綜上所述，上訴人主張被上訴人戊○○尚未清償之前開欠款，經被上訴人主張抵
    銷後，附表編號１之欠款，已經不存在，而就五十萬元之借款部分，經被上訴人
    主張抵銷後，僅欠上訴人五一、九０七元，及自八十六年四月十一日起至清償日
    止，按年息百分之十一‧五計算之利息，暨按上開利率百分之二十計算之違約金
    ；從而，上訴人依消費借貸及連帶保證契約關係，請求被上訴人戊○○、丁○○
    ○、乙○○○連帶給付五萬一千九百零七元，及自八十六年四月十一日起至清償
    日止，按年息百分之十一‧五計算之利息，暨按上開利率百分之二十計算之違約
    金，洵屬正當，應予准許；至上訴人超過上開應准許部分之請求，已非正當，要
    難准許；原審就上訴人之請求超過上開應准許部分為上訴人敗訴之判決，並駁回
    該部分假執行之聲請，核無不合；上訴意旨就此部分指摘原判決不當，而聲明廢
    棄，並命(一)被上訴人戊○○、丁○○○、甲○○及己○○應連帶給付如附表編號
    １所示之金額、利息及違約金；(二)被上訴人戊○○、丁○○○及乙○○○應再連
    帶給付如附表編號２所示之金額、利息及違約金等語，為無理由，應予駁回。
五、又民事訴訟法第四百六十六條第一項所定得上訴第三審之利益額數，業經修正提
    高為一百萬元，並經總統於八十九年二月九日公布，已於同年月十一日生效施行
    。查本件上訴人請求被上訴人給付之金額僅為五十三萬六千零十元，並未逾一百
    萬元，揆諸上開規定，兩造對本判決均不得提起第三審上訴，則本判決經本院宣
    示判決後即告確定（民事訴訟法第三百九十八條第二項前段參照），附此明。
六、據上論結，本件上訴為無理由，依民事訴訟法第四百四十九條第一項、第七十八
    條，判決如主文。
中      華      民      國    八十九    年      八      月    二十二    日
                          臺灣高等法院臺南分院民事第四庭
~B1審判長法官  王  惠  一
~B2      法官  吳  上  康
~B3      法官  蘇  清  恭
右為正本係照原本作成。
本判決不得上訴。
中      華      民      國    八十九    年      八      月    二十二    日
~B法院書記官  李  淑  華
~F0
~T40
┌──────────────────────────────────────────────────────┐
│附表：（上訴人上訴聲明之請求）                                                    八十九年度上易字第一一五號│
├─┬────────┬─────────┬──────┬─────────┬────────────────┤
│編│請求應給付之金額│利  息  起  迄  日│利    率    │違約金  起  迄  日│應 連 帶 給 付 之 被 上 訴 人   │
│號│（新  台  幣）  │                  │（年  息）  │                  │                                │
├─┼────────┼─────────┼──────┼─────────┼────────────────┤
│１│  八七、九一七元│2.14.起至清償日止│一一‧八五％│3.14.起至清償日止│戊○○、丁○○○、甲○○、己○○│
├─┼────────┼─────────┼──────┼─────────┼────────────────┤
│２│四四八、０九三元│2.起至清償日止│一一‧五％  │3.起至清償日止│戊○○、丁○○○、乙○○○      │
├─┴────────┴─────────┴──────┴─────────┴────────────────┤
│1.編號１違約金利率：逾期在六個月以內者，按該筆借款利率百分之十；超過六個月部分，按該筆借款利率百分之二十計算│
│2.編號２違約金利率：逾期在六個月以內者，按該筆借款利率百分之十；超過六個月部分，按該筆借款利率百分之二十計算│
└──────────────────────────────────────────────────────┘


司法院資訊處製作；財團法人民間司法改革基金會備份。
